【裁判字號】    98,易,436
【裁判日期】    980609
【裁判案由】    詐欺
【裁判全文】
臺灣桃園地方法院刑事判決               98年度易字第436號
公  訴  人  臺灣桃園地方法院檢察署檢察官
被      告  甲○○
上列被告因詐欺案件，經檢察官提起公訴（98年度偵字第4807號
、第5249號）及移送併辦（98年度偵字第8461號），本院判決如
下：
    主  文
甲○○幫助意圖為自己不法之所有，以詐術使人將本人之物交付
，處拘役肆拾日，如易科罰金，以新臺幣壹仟元折算壹日。
    犯罪事實
一、甲○○明知在金融機關開設帳戶，一般而言，僅需存入最低
    開戶金額即可開戶，並無特殊限制，且個人亦得同時在不同
    之金融機關申請數個帳戶使用，甚為簡便，而現今宵小猖獗
    ，不法集團為隱蔽身分，逃避警員查緝，並遂行犯罪起見，
    常有利用人頭帳戶存、領款，從事不法活動之情事，而得推
    見若隨意將其個人帳戶交給他人使用，有幫助該人所屬之犯
    罪集團從事詐欺犯罪之虞，竟仍基於幫助某詐欺集團犯詐欺
    取財罪之未必故意，於民國97年12月16日下午，在桃園縣中
    壢市內壢火車站附近之「85℃咖啡店」將其前於聯邦商業銀
    行大竹分行申辦之000000000000號帳戶（以下簡稱聯邦銀行
    帳戶）金融卡及密碼交付隸屬前開詐騙集團，綽號「阿成」
    之成年男子使用，旋接續於20分鐘後，又將其前於中華郵政
    股份有限公司大園郵局申辦之000000000-0000000-0 號帳戶
    （起訴書誤載為0000000000000 號，以下簡稱大園郵局帳戶
    ）之金融卡及密碼交予「阿成」及該詐欺集團使用。
二、該不詳詐欺集團成員在取得甲○○提供之上開帳戶金融卡及
    密碼後，即與其集團成員（實際人數不詳）共同意圖為自己
    不法之所有，並基於詐欺取財之犯意聯絡，先於97年12月16
    日下午5 時許，由該詐欺集團內之不詳成員佯裝為援交女子
    ，撥打自不詳管道取得之電話號碼聯絡上丙○○後，向丙○○佯稱：欲相約見面，然需先依指示操作提款機以確認身分
    ，使丙○○因此陷於錯誤，而於97年12月16日下午7 時40分
    許，在臺北市○○路○ 段135 號之臺灣中小企業銀行操作自
    動櫃員機，將新臺幣（下同）28028 元匯入甲○○前開大園
    郵局帳戶內，該詐欺集團成員並即於丙○○匯款後，遣人持
    甲○○交付之金融卡，將上揭丙○○匯入之款項提領一空。
    又該詐欺集團成員意圖為自己不法之所有，基於詐欺取財之
    犯意聯絡，於同年月日下午10時許，由該詐欺集團內之不詳
    成員佯裝為網路書店客服人員，撥打自不詳管道取得之電話
    號碼聯絡上乙○○後，向乙○○佯稱：先前購書付款方式設
    定錯誤，需依指示操作提款機加以更正，使乙○○因此陷於
    錯誤，而於同年月日晚間11時30分許，按該詐欺集團成員指
    示，在臺北市○○區○○街71巷91號7 樓住處，以網路轉帳
    之方式，將90111 元匯入甲○○前開聯邦銀行帳戶內，該詐
    欺集團成員並即於乙○○匯款後，遣人持甲○○交付之金融
    卡，將上揭乙○○匯入之款項提領一空。嗣丙○○、乙○○
    在匯款後發覺有異，始報警處理，而循線查獲上情。
三、案經丙○○、乙○○訴由臺北縣政府警察局三重分局報告臺
    灣板橋地方法院檢察署檢察官呈請臺灣高等法院檢察署檢察
    長令轉臺灣桃園地方法院檢察署檢察官偵查起訴。
    理  由
一、按被告以外之人於審判外之言詞或書面陳述，除法律有規定
    者外，不得作為證據。又被告以外之人於審判外之陳述，雖
    不符前4 條之規定，而經當事人於審判程序同意作為證據，
    法院審酌該言詞陳述或書面陳述作成時之情況，認為適當者
    ，亦得為證據。當事人、代理人或辯護人於法院調查證據時
    ，知有第159 條第1 項不得為證據之情形，而未於言詞辯論
    終結前聲明異議者，視為有前項同意，刑事訴訟法第159 條
    第1 項、第159 條之5 分別定有明文。查證人丙○○、乙○○於警詢時所為之陳述，固均係審判外之陳述，然被告就上
    開審判外之陳述，於本院審理中，並不爭執證據能力，復未
    曾於言詞辯論終結前聲明異議，而本院審酌該等證人陳述作
    成時之情況，並無違法取證及證明力過低之瑕疵，亦認以之
    作為證據為適當，依前揭規定說明，自得為證據。又本件卷
    內其餘卷證資料（包含文書證據等），並無證據證明係公務
    員違背法定程序所取得，亦無刑事訴訟法第159 條之4 之顯
    有不可信之情況與不得作為證據之情形，則依刑事訴訟法第
    159 條至159 條之5 之規定，本件認定事實所引用之本件卷
    證所有證據（包含人證與文書等證據），均認為有證據能力
    。
二、訊據被告甲○○固坦承上開二帳戶確係由其所申請開立，惟
    矢口否認有何將上開帳戶之提款卡及密碼交付他人，而幫助
    他人為詐欺犯行之行為，辯稱：伊係於97年12月16日依報紙
    徵人廣告撥打電話應徵臺灣運動彩券外勤助理人員，對方自
    稱「江姐」，並要求伊將金融卡及密碼交給綽號「阿成」之
    人，以便匯入薪水及提高匯款金額之用，伊遂於同日將大園
    郵局帳戶、聯邦銀行帳戶之金融卡、密碼交付予自稱「阿成
    」之人，因該人表示應於同年12月19日去上班，但伊於同年
    12月18日撥打「江姐」0000000000、0000000000號電話均無
    人接聽，感到奇怪，故打電話至聯邦銀行詢問帳戶是否遭人
    盜用云云。惟查：
（一）告訴人即證人丙○○、乙○○如何遭某詐欺集團成員詐騙
      ，分別將28028 元、90111 元匯入被告在大園郵局帳戶、
      聯邦銀行帳戶，而該2 筆款項亦均旋即遭該詐欺集團成員
      遣人持金融卡提領一空等事實，業經證人丙○○、乙○○
      分於警詢中指述在卷（見臺灣板橋地方法院檢察署98年度
      偵字第3263號卷第11-12 頁、臺灣桃園地方法院檢察署98
      年度偵字第4807號卷第12-14 頁），並有丙○○匯款之自
      動櫃員機交易明細表、中華郵政股份有限公司桃園郵局97
      年12月30日桃營字第0970101497號函暨所附被告前開帳戶
      之開戶及交易明細資料、聯邦商業銀行大竹分行98年1 月
      22日（98）聯大竹字第0006號函暨所附被告前開帳戶之開
      戶及交易明細資料一份附卷可稽（見臺灣板橋地方法院檢
      察署98年度偵字第3263號卷第8-10頁、第16頁，臺灣桃園
      地方法院檢察署98年度偵字第8461號卷第7-9 頁）。
（二）本件詐欺集團在誘騙丙○○、乙○○匯款時，即已指定被
      告上開2 帳戶作為匯款之帳戶，事後並以金融卡從上揭2
      帳戶中提領該筆匯款，可見前開2 帳戶確係由該詐欺集團
      使用無疑。而按，金融機關帳戶之存摺、金融卡係存戶持
      有該帳戶內款項之證明，金融卡更有自提款機即時提取該
      帳戶內之款項、轉帳，甚至變更提款密碼、臨時借支現金
      等功能，由重要性、方便性而言，設非存戶隨身攜帶，亦
      必妥為保存，不使之輕易外流，甚且，銀行等金融機關不
      僅均要求存戶設定存摺、金融卡密碼，且有提供即時掛失
      、止付等服務，以防存戶之提款卡遺失或遭人盜用。以此
      論之，本件詐欺集團欲使用上揭帳戶，如非由開設帳戶之
      本人提供相關之存摺、提款卡及密碼，並任其使用不予掛
      失，實屬難能。被告在檢察官偵查及本院審理中亦坦承上
      開帳戶係伊申請、使用並交付予綽號「阿成」之人等語，
      由此觀之，將上揭帳戶之提款卡、密碼等物提供予該詐欺
      集團使用者，應即為被告無疑。
（三）被告雖以前詞置辯，並提出報紙廣告影本1 份為其論據，
      惟查：1.被告如確係應徵與臺灣運動彩券相關之工作，自
      應前往臺灣運動彩券之投注站或公司辦公處所，然被告卻
      與不明人士相約於桃園縣中壢市內壢火車站旁之咖啡店，
      已與常情有違。2.再被告於警詢時先陳稱交付前開帳戶之
      目的係為匯入薪水及提高匯款金額，又於偵訊中改稱伊交
      付提款卡及密碼之目的，係為存入電腦下注之賭金，因為
      錢的數量很多，需有轉帳功能，才交付提款卡等語，再於
      本院準備程序中另改稱：交付提款卡等係為入轉薪資等語
      ，末於本院審理中再次訊問被告為何交付前開帳戶資料，
      若僅係為薪資轉帳，為何需交付大園郵局帳戶、聯邦銀行
      帳戶2 份帳戶資料時，又另改稱：「剛開始他是說我的工
      作內容是跟投注站老闆對帳，對完帳後，老闆會把錢匯到
      我的戶頭，然後他叫我把匯到我戶頭的錢領出來，我再交
      給公司，我就把聯邦的資料交給對方，後來約過20分鐘以
      後，對方查過我聯邦的帳戶可以使用，他就說要另一個薪
      資轉帳的帳戶，我才又把郵局那個帳戶的資料交給他。」
      （見本院98年度易字第436 號卷第53-54 頁），其前後供
      述交付前開帳戶之目的顯屬相異，已非無可疑，又衡諸現
      今社會應徵工作者，多半只需提供證件供雇主確認其身分
      即為已足，如公司或機關對於員工薪資之發放採取轉帳方
      式，亦於確定僱用後方要求應徵者提供存摺封面影本，而
      無要求應徵者先行提供提款卡並告知密碼之可能，而若非
      屬地下營運之非法事業，縱有需使用銀行帳戶對帳或匯款
      之需求，亦無冒銀行帳戶名義人得隨時變更提款卡密碼等
      資料將帳戶中金額全數提領之風險，使用非屬資深核心員
      工之個人銀行帳戶作為匯款或對帳之工具之可能性，此乃
      至明之理，觀諸被告並非從未領取薪資，而先前領取薪資
      之經驗中亦無雇主要求提供金融卡及密碼之事，已經被告
      坦白承認，而被告行為時已年滿20歲，非屬毫無社會經驗
      之人，依日常生活經驗均可得知應徵工作時，並不需要將
      提款卡及密碼資料交給雇主及如公司需匯款或對帳之帳戶
      ，亦無使用其個人帳戶之提款卡及密碼之必要，應認被告
      所辯顯與常情有違。綜前所述，被告所辯顯與一般應徵工
      作之經驗法則有別，其所為辯解顯屬卸責之詞，堪難採信
      。
（四）按「行為人對於構成犯罪之事實，預見其發生而其發生並
      不違背其本意者，以故意論」，刑法第13條第2 項定有明
      文。1.查現今詐欺集團往往巧立名目，誘使被害人轉帳匯
      款至人頭帳戶，以遂行犯罪，並藉此隱蔽身分，逃避警員
      查緝，此種案件層出不窮，時有所聞，且經電視媒體、社
      會大眾長期報導、傳述結果，已係眾所周知之事實，是故
      ，個人帳戶不能隨意提供他人使用，已係一般人應有之認
      識，而被告在交付本件帳戶之存摺等物時，已為成年人，
      心智正常，對上開社會常態，依其年齡、智識及社會經驗
      ，顯難諉為不知，其自有由上揭情事，而預見該詐欺集團
      在取得其帳戶金融卡及密碼後，有將之用於詐欺取財等違
      法情事之可能。2.被告固於警詢及本院審理中辯稱伊曾於
      97年12月18日撥打0000000000、0000000000號行動電話，
      因發現無人接聽，察覺有異，才撥打電話至聯邦銀行大竹
      分行詢問帳戶是否有被盜用，足證其確係因應徵工作原因
      始交付前開2 帳戶之資料云云，然經本院依職權調閱被告
      使用之0000000000號行動電話於97年12月1 日至同年月20
      日之雙向通聯紀錄，顯示被告於97年12月16日下午過後，
      僅曾於98年12月16日晚間7 時42分及同年月17日下午4 時
      37分曾有撥打0000000000、0000000000號各1 次，通話時
      間各25秒、8 秒之通聯紀錄，而於97年12月18日並無撥打
      前開2 行動電話紀錄之情，此有通聯紀錄1 份在卷可稽（
      見本院98年度易字第436 號卷第15-34 頁），被告辯稱其
      曾於97年12月18日撥打前開電話後發現無人接聽始察覺有
      異等情，已不足採信，再若被告確係於交付前揭帳戶資料
      後，因撥打前開電話發現無人接聽始產生疑慮，則依一般
      人通常反應，應有多次密集撥打前開電話確認前開行動電
      話非僅一時無人接聽之狀態，被告卻僅於各撥打前開電話
      各1 次後，即推論情況可能有異之情，與常情實屬有違。
      另被告既坦承其知悉交付「阿成」之前揭2 帳戶內，並無
      金錢一事，則縱有前揭撥打行動電話無人接聽之情，被告
      既無蒙受個人財產損失之可能性，若非於交付前揭帳戶時
      ，即已有預見該不詳身分之男子「阿成」在取得其帳戶金
      融卡及密碼後，有將之用於詐欺取財等違法情事之可能，
      又何需急於撥打電話詢問聯邦銀行大竹分行其帳戶有無遭
      「盜用」之事？依前所述，應認被告於交付前揭銀行帳戶
      提款卡、密碼時即已預見該詐欺集團在取得其帳戶金融卡
      及密碼後，有將之用於詐欺取財等違法情事之可能，卻仍
      貿然將其帳戶存摺、金融卡等物提供給該詐欺集團使用，
      自足認定對被告而言，縱使該詐欺集團果然藉其帳戶犯罪
      ，亦不違背其本意，被告有幫助該詐欺集團犯詐欺取財罪
      之未必故意，應可認定。被告上開所辯，為卸責之詞，不
      足採信。事證已經明確，被告犯行堪以認定。
三、按刑法上之幫助犯，係對於犯罪與正犯有共同之認識，而以
    幫助之意思，對於正犯資以助力，而未參與實施犯罪之行為
    者而言（最高法院88年度臺上字第1270號判決要旨參照）。
    是以，如未參與實施犯罪構成要件之行為，且係出於幫助之
    意思提供助力，即屬幫助犯，而非共同正犯。查被告將其所
    有上開帳戶之提款卡及密碼等資料，提供予真實姓名年籍不
    詳之詐騙集團成員用以詐騙被害人匯入金錢，係基於幫助該
    成員用以詐騙他人財物之犯意，而未參與詐欺取財犯行之構
    成要件行為。從而，上開詐欺集團成員施以詐術，使被害人
    丙○○、乙○○陷於錯誤而為匯款，係犯刑法第339 條第1
    項之詐欺取財罪。核被告所為，係犯刑法第339 條第1 項、
    第30條第1 項前段之幫助詐欺取財罪。再被告於密接之時、
    地，基於同一犯意，接續交付2 帳戶之一幫助行為，同時幫
    助詐欺集團成員先後向上揭被害人詐取財物，係想像競合犯
    ，應從一幫助詐欺取財罪處斷。又被告基於幫助之犯意而為
    非屬詐欺取財犯行之構成要件行為，為幫助犯，爰依刑法第
    30條第2 項之規定，按正犯之刑減輕之。至聲請移送併辦部
    分之犯罪事實，與本件經檢察官起訴之事實，有事實上同一
    之實質上一罪關係，本院自得予以審究，併此說明。爰審酌
    被告之素行，其提供帳戶資料供他人詐欺取財，助長詐騙財
    產犯罪之風氣，增加被害人尋求救濟之困難，並擾亂金融交
    易往來秩序，危害社會正常交易安全，兼衡其犯罪之動機、
    目的、手段、被害人被詐騙之金額，暨犯後態度等一切情狀
    ，量處如主文所示之刑，並諭知易科罰金之折算標準。被告
    已將上開2 帳戶之存摺、提款卡交付他人，且未扣案，是否
    仍屬被告所有及是否尚存在均有未明，為免將來執行之困難
    與爭議，不予宣告沒收。
據上論斷，依刑事訴訟法第299 條第1 項前段，刑法第30條第1
項前段、第2 項、第339 條第1 項、第55條、第41條第1 項前段
，刑法施行法第1 條之1 ，判決如主文。
本案經檢察官柯博齡到庭執行職務。
中    華    民    國    98    年    6     月    9     日
                  刑事第五庭  審判長法  官  潘 政 宏
                                    法  官  江 春 瑩
                                    法  官  張 詠 晶
以上正本證明與原本無異。
如不服本判決應於收受本判決後10日內向本院提出上訴書狀，並
應敘述具體理由，如未敘述上訴理由者，應於上訴期間屆滿後20
日內補提理由書狀於本院（均須按他造當事人之人數附繕本）「
切勿逕送上級法院」。
                                    書記官  王 峻 宏
中    華    民    國    98    年    6     月    11    日
附錄本案論罪科刑依據之法條：
中華民國刑法第339條第1項（普通詐欺罪）
意圖為自己或第三人不法之所有，以詐術使人將本人或第三人之
物交付者，處5 年以下有期徒刑、拘役或科或併科1 千元以下罰
金。


司法院資訊處製作；財團法人民間司法改革基金會備份。
